臺灣臺北地方法院民事判決　八十九度訴字第四三二六號
　　原　　　告　戊○○
　　被　　　告　乙○○○
　　　　　　　　李煒琄
　　　　　　　　甲○○
　　訴訟代理人　丙○○
右當事人間請求返還不當得利事件，本院判決如左：
    主    文
原告之訴及假執行之聲請均駁回。
訴訟費用由原告負擔。
    事    實
甲、原告方面：
壹、聲明：
一、被告乙○○○應給付原告新臺幣（下同）七十一萬二千四百二十五元，及起訴狀
    繕本送達翌日即民國八十九年十月二十日起至清償日止，按年息百分之五計算之
    利息。
二、被告丁○○應給付原告三十六萬一千六百八十二元，及起訴狀繕本送達翌日即八
    十九年十月二十日起至清償日止，按年息百分五計算之利息。
三、被告甲○○給付原告三十四萬九千八百二十六元，及起訴狀繕本送達翌日即八十
    九年十月二十日起至清償日止，按年息百分之五計算之利息。
四、願供擔保，請准宣告假執行。
貳、陳述：
一、坐落臺北市○○區○○段七四之一、七四之二地號土地，為原告與他人共有，應
    有部分各為千分之一二五、千分之十七，被告乙○○○所有之門牌號碼：臺北市
    ○○○路九九五巷五弄六之三號房屋占用上開七四之一地號土地，其中應有部分
    千分之七十五係原告所有，被告李煒琄所有之門牌號碼：臺北市○○○路○段一
    三七巷五弄八號四樓之房屋占用上開七四之一、七四之二地號土地，七四之一地
    號土地應有部分千分之五十、七四之二地號土地應有部分千分之十七係原告所有
    ，被告乙○○○、李煒琄顯然占用原告土地應有部分而受有利益。又被告李煒琄
    所有之上開房屋原係被告甲○○所有，被告甲○○於八十七年三月二十六日將之
    贈與被告李煒琄，是自八十四年十月十二日起至八十七年三月二十五日止，被告
    甲○○亦因占用原告土地應有部分而受有利益。
二、按城市地方房屋之租金，以不超過土地及其建築物申報總價額年息百分之十為限
    ，土地法第九十七條第一項定有明文，而同法第一百零五條
    此並為租用基地建築
    房屋所準用。查系爭土地係坐落於臺北市松山區○○○路，係屬交通便利且居住
    條件良好之區域，自應依百分之十計算被告等不當得利之標準。
七、又系爭土地八十三年、八十六年及八十九年之公告地價皆為每平公尺四六０００
    元，亦一併陳明（原證四）。
八、茲將被告等不當得利之數額計算如后：
　(一)乙○○○：
  　４１３㎡（七十四之一地號總面積）Ｘ７５／１０００（該房屋應有之基地持分
    ）Ｘ４６０００元（每平方公尺之公告地價）Ｘ１０／１００（土地法第一０五
    條之規定）Ｘ５年＝７１２，４２５元。
　(二)丁○○：
  　丁○○佔用之土地分別係七十四之一及七十四之二，而其佔用之期間由八十七年
    三月二十六日迄今，是以有李關丁○○所得利益之數額分別計算如后：
　　１七十四之一地號部分：２４１，４３３元。
　　　４１３㎡（七十四之一地號總面積）Ｘ５０／１０００（該房屋應有之基地持
　　　分）Ｘ４６，０００元（每平方公尺之公告地價）Ｘ１０／１００（土地法第
　　　一０五條之規定）Ｘ２年又６個半月＝２４１，４３３元。
　 　 由上述可知此一部分每年相當於租金之利益係９４，９９０元。
　　　二年六個月部分相當於租金之利益，其計算係：９４，９９０Ｘ２．５＝２
　　　　３７，４７５元。
    　半個月部分相當於租金之利益，其計算係：每年總額９４，９９０除以２４
　　　　（一年有二十四個半個月）＝３９５８元。
    　２３７，４７５＋３９５８＝２４１，４３３元。
    ２七十四年之二地號部分：１２０，２４９元。
　　　６０５㎡（七十四之二地號總面積）Ｘ１７／１０００（該房屋應有之基地持
　　　分）Ｘ４６，０００元（每平方公尺之公告地價）Ｘ１０／１００（土地法第
　　　一０五條之規定）Ｘ２年又６個半月＝１２０，２４９元。
　 　 由上述可知此一部分每年之租金相當於租金之利益係４７，３１１元。
　　　二年六個月部分相當於租金之利益，其計算係：４７，３１１Ｘ２．５＝１
　　　　１８，２７８元。
　　　半個月部分相當於租金之利益，其計算係：每年總額４７，３１１除以２４
　　　　＝１，９７１元。
　　　１１８，２７８＋１，９７１＝１２０，２４９元。
　　　由前述可知丁○○所得利益係２４１，４３３元（佔用七十四之一地號土地）
　　　＋１２０，２４９元（佔用七十四之二地號土地）＝３６１，６８２元。
　(三)甲○○：
　　甲○○佔用之土地分別係七十四之一及七十四之二，而其佔用之期間甚久，本件
　　原告之請求係由起訴日回溯五年起算，是以甲○○佔用土地之期間係八十四年十
　　十二日迄八十七年三月二十五日轉讓給丁○○為止，是以有關甲○○所得利益之
　　數額分別計算如后：
　　１七十四之一地號部分：２３３，５１８元。
　　　４１３㎡（七十四之一地號總面積）Ｘ５０／１０００（該房屋應有之基地持
　　　分）Ｘ４６，０００元（每平方公尺之公告地價）Ｘ１０／１００（土地法第
　　　一０五條之規定）Ｘ２年又５個半月＝２３３，５１８元。
　 　 由上述可知此一部分每年相當於租金之利益係９４，９９０元。
　　　二年部分相當於租金之利益，其計算係：９４，９９０Ｘ２＝１８９，９８
　　　　０元。
　　　五個月部分相當於租金之利益，其計算係：每年總額９４，９９０除以１２
　　　　個月＝７，９１６元，此７，９１６元係每月相當於租金之利益，是以７，
　　　　９１５元Ｘ５月＝３９，５８０元。
    　半個月部分相當於租金之利益，其計算係：每年總額９４，９９０除以２４
　　　　（一年二十四個半個月）＝３，９５８元。
　　　１８９，９８０元＋３９，５８０元＋３，９５８元＝２３３，５１８元。
　　２七十四年之二地號部分：１１６．３０８元。
　　　６０５㎡（七十四之二地號總面積）Ｘ１７／１０００（該房屋應有之基地持
　　　分）Ｘ４６，０００元（每平方公尺之公告地價）Ｘ１０／１００（土地法第
　　　一０五條之規定）Ｘ２年又５個半月＝１１６，３０８元。
　 　 由上述可知此一部分每年之租金相當於租金之利益係４７，３１１元。
　　　二年部分相當於租金之利益，其計算係：４７，３１１Ｘ２＝９４，６２２
　　　　元。
　　　五個月部分相當於租金之利益，其計算係：每年總額４７，３１１除以１２
　　　　個月＝３，９４３元，此３，９４３元係每月相當於租金之利益，是以３，
　　　　９４３元Ｘ５月＝１９，７１５元。
　　　半個月部分相當於租金之利益，其計算係：每年總額４７，３１１除以２４
　　　　＝１，９７１元。
　　　９４，６２２元＋１９，７１５元＋１，９７１元＝１１６，３０８元。
　　　由前述可知甲○○所得利益係２３３，５１８元（佔用七十四之一地號土地）
　　　＋１１６，３０８元（佔用七十四之二地號土地）＝３４９，８２６元。
、對被告抗辯之陳述：
一、原告之父張秋朝並未於六十九年九月一日同意被告占有系爭土地，而係訴外人張
    國樑與被告間有債之關係。
  (一)臺北市政府工務局調閱之建築執照資料中固有一紙土地使用權證明書，該紙證明
    書上係有張秋朝之署名。
　(二)該紙證明書確實非張秋朝親自署押，蓋原告之父張秋朝於五十九年十二月二十五
　  日即已逝世，此觀諸被告答辯(二)暨提出證據狀第二頁所載內容即明，當時實係繼
    承事宜之辦理有困難，而台北市政府工務局又要求須由謄本上之所有權人同意，
    方才由張國樑等以張秋朝名義為之。
　(三)原告戊○○雖係當時辦理之建築師，惟並未主導其事，亦未與被告等訂有任何契
    約。
二、被告所提原證三係被告與張國樑間之債之關係，不得以之對抗原告。
　(一)查被告等人與張國樑在約民國六十年間係簽訂「委託購置土地代建房屋合約書」
　  ，契約當事人係被告甲○○、乙○○○與張國樑，被告等並未與原告戊○○有任
    何債之關係，兩造在當時並無任何契約。
　(二)由被告所提被證三張國樑所書立之保證書中明白記載「台端承購本人所有：：：
　　：」、「：：：惟因本標的物之基地其分割手續甚為繁浩，而未能如期辦妥，此
    乃本人應履行之義務：：：」，充分顯現被告等之契約當事人為訴外人張國樑而
    非原告戊○○；被告雖於答辯(四)狀第二頁辯稱「查卷附之保證書（即被證三）係
    由原告兄長張國樑個人代表出具，則伊保證書上使用『本人』乙語，自不足為；
    奇況張國樑本係民國六十年間系爭地出賣人之一，職是，張君於保證書中陳稱『
    承購本人所有』及『此乃本人應履行之義務』，亦屬事理之常，實無排除原告亦
    為買賣契約當事人之意，自難執此即認買賣契約當事人僅張國樑一人甚明」，惟
    此一答辯實不足採，蓋細觀被告所提被證三，其上並非記載張國樑係代表他人，
    而係明白記載乙○○○及甲○○與張國樑一人訂立債權契約，渠等所辯顯與證不
    符。
　(三)被告一再辯原告有將系爭土地移轉他人，即可證明與渠等之間有買賣關係存在，
    惟此亦非事實，原告是否與他人訂有債權契約，與被告無涉，被告實未盡舉證責
    任，原告亦否認其主張。
  (四)被告於答辯(四)狀第四頁請求原告提出買賣契約書，惟此實無可能，蓋原告並未與
    被告訂約，況且被告於答辯(四)狀第五頁亦明白自認買賣契約僅由張國樑具名，足
    證兩造間確實未訂立買賣契約，渠等要求原告提出不存在之契約，實前後矛盾。
　(五)由此可知被告以渠等與張國樑之債權契約對原告戊○○主張其係有權佔有，實於
    法不合。
三、被告張國樑間之債權關係業已作廢，被告援引渠等與張國樑間之債權關係做為佔
　　有權源，亦於法無據。
　(一)查張國樑於民國六十年間於系爭土地上興建房屋，當時被告甲○○及乙○○○確
    實係預購房屋及其基地，當時雙方簽訂有如原證五之「委託購置土地代建房屋合
    約書」（參原證五），而張國樑亦直接以甲○○及乙○○○為起造人而申請建築
    執照；被告等於答辯(三)暨聲請調查證據狀第九頁辯稱「原告及張國樑於被告等依
    約交付買賣價款中之自備款部部分後，即將本件房屋所有權移轉登記予被告等所
    有，俾依約向台北市銀行申辦抵押貸款」，惟此絕非事實，蓋張國樑當時係被告
    等欺瞞，直接以被告等為起造人，並未在房屋建成後為所有權移轉登記辦理貸款
    ，被告所言顯屬不實。
　(二)在房屋興建中，被告等皆未依約繳納款項，依合約書「三自備工程款繳納辦法」
　  之約定，被告等實係已無任何權利可言，蓋該合約明白約定被告等「逾期十五天
    仍未依約繳納，視同自願放棄，本約即自動作廢」（參原證五）；被告雖否認該
    合約書為真正，惟渠等亦援引該合約書之內容以為主張，且渠等於答辯(四)狀第五
    頁亦主張當時簽訂之契約確實係如原證五之買賣契約即可知渠等與張國樑所訂契
    約內容確實如原證五所載，而被告等拒不付款則依約債之關係即不存在，被告即
    無佔有系爭土地之權利。
　(三)因房屋起造即直接以甲○○及乙○○○為房屋起造人，再加以丙○○為張國樑之
　  舊識，是以張國樑念乃舊情並未直接請甲○○及乙○○○將房屋返還，反而係與
    渠等商議一方面要求被告等付款，一方面即書立如被證三之保證允諾在六十三年
    八月三十一日前辦妥土地持分之事，然被告等收受被證三之保證書後即拒絕付款
    ，亦不同意張國樑所提被證三之條件，換言之，被告等占有房屋，既不支付款項
    ，亦不搬遷返還房屋，同時也不與原告商議伊占有土地使用利益如何解決等問題
    。
　(四)茲為明瞭事實，懇請　鈞院命被告證明伊確實業已支付房屋價款，並命被告提出
    渠等與張國樑所簽訂之「委託購置土地代建房屋合約書」。
　(五)又倘若被告等果真有支付房屋款項且與張國樑達成如被證三保證書議，則何以渠
    等皆不請求將系爭土地移轉為渠等所有﹖由此即可知被告等確實係在簽訂「委託
    購置土地代建房屋合約書」由張國樑渠等登記為起造人後即未依約支付任何款項
    而霸占房屋，六十二年張國樑提議並書如被證三之保證書以求解決雙方爭議，被
    告等亦不願支付款項以求解決，渠等純粹係未支付分文即占有房屋。
四、被告等一再指原告為建築師，辦理本件申請建照等事宜，是以與渠等有買賣契約
　　存在，惟原告與渠等並無債之關係已如前述，退萬步言，即便如被告等所主張原
　　告與渠等訂有如原證五之契約，則兩造間亦因被告等拒不付款，債之關係已作廢
　　而不存在，被告自屬無權占有系爭土地。
五、被告等與張國樑所訂之「委託購置土地代建房屋合約書」，已因被告等並未支付
　　款項而作廢，而被告等又不願依張國樑六十二年八月間之提議支付款項，並讓張
　　國樑在六十三年八月三十一日前將土地移轉之事加以辦理，是以被告等即便係對
　　訴外人張國樑亦無任何債權關係存在。
六、綜上所陳，足見原告之訴有理由，否則被告等焉有不請求張國樑或原告移轉土地
　　所有權之理，
一、被告所提之保證書係被告與張國樑間之債之關係，不得以之對抗原告：
    本件被告與張國樑於六十年間係簽訂「委託購置土地代建房屋合約書」，其契約
    當事人係被告甲○○、乙○○○與張國樑，渠等與原告間並無任何債之關係，此
    參諸被告所提之上開保證書明白記載：「臺端承購本人所有．．．」、「．．．
    惟因本標的物之基地其分割手續甚為繁浩，而未能如期辦妥，此乃本人應履行之
    義務．．．」等語即明，被告以渠等與張國樑之債權契約對原告主張係有權占有
    ，於法不合。
二、被告與張國樑間之債之關係業已作廢，被告援引該等債之關係作為占有之權源，
    亦於法無據：
　(一)查張國樑於民國六十年間於系爭土地上興建房屋，當時被告甲○○及乙○○○確
    實係預購房屋及其基地，當時雙方簽訂有如原證五之「委託購置土地代建房屋合
    約書」（原證五），而張國樑亦直接以甲○○及乙○○○為起造人而申請建築執
    照。
　(二)在房屋興建中，被告等皆未依約繳納款項，依合約書「三、自備工程款繳納辦法
　  」之約定，被告等實係已無任何權利可言，蓋該合約明白約定被告等「逾期十五
    天仍未依約繳納，視同自願放棄，本約即自動作廢」（參原證五）。
　(三)因房屋起造即直接以甲○○及乙○○○為房屋起造人，再加以丙○○為張國樑之
    舊識，是以張國樑念乃舊情並未直接請甲○○及乙○○○將房屋返還，反而係與
    渠等商議一方面要求被告等付款，一方面即書立如被證三之保證書允諾在六十三
    年八月三十一日前辦妥土地持分之事，然被告等收受被證三之保證書後即拒絕付
    款，亦不同意張國樑所提被證三之條件，換言之，被告等即占有房屋，既不支付
    款項，亦不搬遷返還房屋，同時也不與原告商議伊占有土地使用利益如何解決等
    問題。
　(四)茲為明瞭事實，懇請　鈞院命被告證明伊確實業已支付房屋價款，並命被告提出
    渠等與張國樑所簽訂之「委託購置土地代建房屋合約書」。
　(五)又倘若被告果真有支付房屋款項且與張國樑達成如證三保證書之協議，則何以渠
    等皆不請求將系爭土地移轉為渠等所有﹖由此即可知被告等確實係在簽訂「委託
    購置土地代建房屋合約書」由張國樑將渠等登記為起造人後即未依約支付任何款
    項而霸占房屋，六十二年張國樑提議並書立如被證三之保證書以求解決雙方爭議
    ，被告等亦不願支付款項以求解決，渠等純粹係未支付分文即占有房屋。
六、被告等與張國樑所訂之「委託購置土地代建房屋合約書」，已因被告等並未支付
　　款項而作廢，而被告等又不願依張國樑六十二年八月間之提議支付款項，並讓張
    國樑在六十三年八月三十一日前將土地移轉之事加以辦理，是以被告等即便係對
    訴外人張國樑亦無任何債權關係存在。
七、綜上所陳，足見原告之訴有理由，否則被告等焉有不請求張國樑或原告移轉土地
　　所有權之理。
３
為依法提出準備書(一)狀事：
一、被告並未舉證證明渠等與原告間就系爭土地有買賣契約，所辯不足採信。
　(一)被告等庭呈張國樑於六十二年八月二十二日書立給甲○○及乙○○○之保證書影
　　本各乙紙，並主張此係渠等佔有系爭土地之依據，然渠等所呈保證書上明白記載
　　「台端承購本人所有：：：：」、「：：：惟因本標的物之基地其分割手續甚為
    繁浩，而未能如期辦妥，此乃本人應履行之義務：：：」，充分顯現被告等之契
    約當事人為訴外人張國樑而非原告戊○○。
　(二)被告答辯(三)暨聲請調查證據狀第三頁之２至第五頁止，均係在主張原告有出售房
    地給他人可推測原告亦有售地予伊，並進而「懇請　鈞院命原告提出被告簽署之
    買賣契約書，自能得知本件買賣原告於一、二，是倘原告拒絕提出，除足證原告
    對被告等未付買賣價款之指訴實屬荒唐而非事實外，依原告前開推論之邏輯，亦
    可證明被告等與原告間就本件房地確有買賣關係存在，否則自無隱匿之理，懇請
    　鈞院明鑒。」，惟此實於法不合，蓋被告等既主張有買賣契約且已支付價金，
    自應由伊證明對自己有利之事實，然渠等未盡舉證之責，而要求原告提出兩造根
    本不存在之買賣契約書，自係明知無此一契約而強人所難；對於兩造間不存在之
    買賣契約書，原告根本無法提出，而伊竟主張原告未能提出此一不存在之契約書
    ，即可推測出兩造間確有買賣關係，此等主張完全與民事訴訟法所定舉證責任法
    則有所違背，實難令人採信。
　(三)又被告辯稱土地上建築物係原告設計監造，足證採原告及張國樑出售房地予伊，
    然此等僅係無證據之推測，並未盡其舉證責任，原告否認被告此一主張，有關甲
    ○○與乙○○○為起造人乙節，原告已於準備書(一)狀第三頁詳述事實，是以被告
    此一答辯亦不足採信。
　(四)被告答辯(三)暨聲請調查證據狀第六頁至第八頁之二皆係在爭執原證五內容真實與
　　否，然被告顯係對舉證責任法則有所誤解，蓋本件應由被告舉證證明兩造間果真
　　有買賣契約存在伊有占有系爭土地之本權，而今伊企圖以否認原證五來免除其舉
　　證責任，實於法不合。
二、被告並未給付原告任何買賣價款。
　(一)兩造間就系爭土地並未簽訂任何買賣契約，是以被告不可能給付原告價款，彰彰
　　明甚。
　(二)被告等原係與張國良訂有如原證五之合約書，換言之，債之關係是存在於張國樑
　　與被告之間，被告自不得據以對原告有所主張，更河況因被告皆未約付款，該債
　　權契約早已作廢，其事實原告亦已詳述如準備書(一)狀第三頁起之三。
　(三)被告提出被證五建物謄本而謂「被告等原與原告及張國樑就本件房地買賣約定除
　　自備款外餘以貸款方式繳付之。故原告及張國樑於被告等依約交付買賣價款中之
　　自備款部分後，即將本件房屋所有權移轉登記予被告等所有，俾依約向台北市銀
　　行申辦抵押貸款。」（參被告答辯(三)暨聲請調查證據狀第九頁第三行起），此一
　　答辯更與事實及被告以往之主張不符，蓋被告等所有之房屋係在房屋起造時即以
　　渠等為起造人，根本非如被告所主張係原告與張國樑房屋所有權登記予被告讓渠
　　等辦理貸款，是以被告所辯並非事實。
三、綜合前述即可確知被告並未舉證證明兩造間就系爭土地有買賣契約，亦未證明果
　　真有支付價款給原告，是以原告之訴有理由，爰狀請　鈞院鋻核，賜判如訴之聲
　　明，以維權益，實感德便。
４
一、原告之父張秋朝並未於六十九年九月一日同意被告等佔有系爭土地，而係訴外人
　　張國良與被告間有債之關係。
  (一)鈞院向台北市政府工務局調閱之建築執照資料中有一乙紙土地使用權證明書，該
    紙證明書上係有張秋朝之署名。
　(二)該紙證明書確實非張秋朝親自署押，蓋原告之父張秋朝於五十九年十二月二十五
　  日即已逝世，此觀諸被告答辯(二)暨提出證據狀第二頁所載內容即明，當時實係繼
    承事宜之辦理有困難，而台北市政府工務局又要求須由謄本上之所有權人同意，
    方才由張國樑等以張秋朝名義為之。
　(三)原告戊○○雖係當時辦理之建築師，惟並未主導其事，亦未與被告等訂有任何契
    約。
二、被告所提原證三係被告與張國樑間之債之關係，不得以之對抗原告。
　(一)查被告等人與張國樑在約民國六十年間係簽訂「委託購置土地代建房屋合約書」
　  ，契約當事人係被告甲○○、乙○○○與張國樑，被告等並未與原告戊○○有任
    何債之關係，兩造在當時並無任何契約。
　(二)由被告所提被證三張國樑所書立之保證書中明白記載「台端承購本人所有：：：
　　：」、「：：：惟因本標的物之基地其分割手續甚為繁浩，而未能如期辦妥，此
    乃本人應履行之義務：：：」，充分顯現被告等之契約當事人為訴外人張國樑而
    非原告戊○○；被告雖於答辯(四)狀第二頁辯稱「查卷附之保證書（即被證三）係
    由原告兄長張國樑個人代表出具，則伊保證書上使用『本人』乙語，自不足為；
    奇況張國樑本係民國六十年間系爭地出賣人之一，職是，張君於保證書中陳稱『
    承購本人所有』及『此乃本人應履行之義務』，亦屬事理之常，實無排除原告亦
    為買賣契約當事人之意，自難執此即認買賣契約當事人僅張國樑一人甚明」，惟
    此一答辯實不足採，蓋細觀被告所提被證三，其上並非記載張國樑係代表他人，
    而係明白記載乙○○○及甲○○與張國樑一人訂立債權契約，渠等所辯顯與證不
    符。
　(三)被告一再辯原告有將系爭土地移轉他人，即可證明與渠等之間有買賣關係存在，
    惟此亦非事實，原告是否與他人訂有債權契約，與被告無涉，被告實未盡舉證責
    任，原告亦否認其主張。
  (四)被告於答辯(四)狀第四頁請求原告提出買賣契約書，惟此實無可能，蓋原告並未與
    被告訂約，況且被告於答辯(四)狀第五頁亦明白自認買賣契約僅由張國樑具名，足
    證兩造間確實未訂立買賣契約，渠等要求原告提出不存在之契約，實前後矛盾。
　(五)由此可知被告以渠等與張國樑之債權契約對原告戊○○主張其係有權佔有，實於
    法不合。
三、被告張國樑間之債權關係業已作廢，被告援引渠等與張國樑間之債權關係做為佔
　　有權源，亦於法無據。
　(一)查張國樑於民國六十年間於系爭土地上興建房屋，當時被告甲○○及乙○○○確
    實係預購房屋及其基地，當時雙方簽訂有如原證五之「委託購置土地代建房屋合
    約書」（參原證五），而張國樑亦直接以甲○○及乙○○○為起造人而申請建築
    執照；被告等於答辯(三)暨聲請調查證據狀第九頁辯稱「原告及張國樑於被告等依
    約交付買賣價款中之自備款部部分後，即將本件房屋所有權移轉登記予被告等所
    有，俾依約向台北市銀行申辦抵押貸款」，惟此絕非事實，蓋張國樑當時係被告
    等欺瞞，直接以被告等為起造人，並未在房屋建成後為所有權移轉登記辦理貸款
    ，被告所言顯屬不實。
　(二)在房屋興建中，被告等皆未依約繳納款項，依合約書「三自備工程款繳納辦法」
　  之約定，被告等實係已無任何權利可言，蓋該合約明白約定被告等「逾期十五天
    仍未依約繳納，視同自願放棄，本約即自動作廢」（參原證五）；被告雖否認該
    合約書為真正，惟渠等亦援引該合約書之內容以為主張，且渠等於答辯(四)狀第五
    頁亦主張當時簽訂之契約確實係如原證五之買賣契約即可知渠等與張國樑所訂契
    約內容確實如原證五所載，而被告等拒不付款則依約債之關係即不存在，被告即
    無佔有系爭土地之權利。
　(三)因房屋起造即直接以甲○○及乙○○○為房屋起造人，再加以丙○○為張國樑之
　  舊識，是以張國樑念乃舊情並未直接請甲○○及乙○○○將房屋返還，反而係與
    渠等商議一方面要求被告等付款，一方面即書立如被證三之保證允諾在六十三年
    八月三十一日前辦妥土地持分之事，然被告等收受被證三之保證書後即拒絕付款
    ，亦不同意張國樑所提被證三之條件，換言之，被告等占有房屋，既不支付款項
    ，亦不搬遷返還房屋，同時也不與原告商議伊占有土地使用利益如何解決等問題
    。
　(四)茲為明瞭事實，懇請　鈞院命被告證明伊確實業已支付房屋價款，並命被告提出
    渠等與張國樑所簽訂之「委託購置土地代建房屋合約書」。
　(五)又倘若被告等果真有支付房屋款項且與張國樑達成如被證三保證書議，則何以渠
    等皆不請求將系爭土地移轉為渠等所有﹖由此即可知被告等確實係在簽訂「委託
    購置土地代建房屋合約書」由張國樑渠等登記為起造人後即未依約支付任何款項
    而霸占房屋，六十二年張國樑提議並書如被證三之保證書以求解決雙方爭議，被
    告等亦不願支付款項以求解決，渠等純粹係未支付分文即占有房屋。
四、被告等一再指原告為建築師，辦理本件申請建照等事宜，是以與渠等有買賣契約
　　存在，惟原告與渠等並無債之關係已如前述，退萬步言，即便如被告等所主張原
　　告與渠等訂有如原證五之契約，則兩造間亦因被告等拒不付款，債之關係已作廢
　　而不存在，被告自屬無權占有系爭土地。
五、被告等與張國樑所訂之「委託購置土地代建房屋合約書」，已因被告等並未支付
　　款項而作廢，而被告等又不願依張國樑六十二年八月間之提議支付款項，並讓張
　　國樑在六十三年八月三十一日前將土地移轉之事加以辦理，是以被告等即便係對
　　訴外人張國樑亦無任何債權關係存在。
六、綜上所陳，足見原告之訴有理由，否則被告等焉有不請求張國樑或原告移轉土地
　　所有權之理，
５
為兩造間返還不當得利事件，具呈答辯事：
答辦聲明
一、原告之訴均駁回。
二、訴訟費用由原告負擔。
三、如受不利判決，願以銀行無記名式可轉讓定期存單或現金供擔保免為假執行。
答辯之事實及理由
壹、被告甲○○、乙○○○部分
　一、緣系爭土地原為訴外人張秋朝所有，原告係因繼承而取得系爭土地之所有權，
　　　合先陳明。
　二、被告等之家人與原告及其兄長張國樑為舊識，民國六十年間，原告與其兄張國
　　　樑共同於系爭土地上興建房屋出售，原告具建築師資格，更擔負興建建物部分
　　　之設計與監造。鑑於情誼，被告甲○○、乙○○○始分別向原告承購系爭房屋
　　　及其座落基地持分。
　三、嗣系爭房屋於六十一年完工後，依約原告應將系爭房屋所有權及其座落基地持
　　　分移轉登記予被告甲○○、乙○○○等二人所有，但因原告未能完辦系爭土地
　　　之繼承登記，致無法將系爭土地所有權分別移轉予被告等二人在內之全體承購
　　　戶，原告乃先將房屋所有權移轉予被告及其他承購戶所有，且連同座落基地交
　　　付予被告等二人及其他承購戶占有使用，並保證必履行基地所有權移轉之義務
　　　以取得全體承購戶之諒解（相關證明容後補呈）。
　四、六十五年間，被告等二人因獲原告通知表示將可完辦繼承登記，乃將移轉登記
　　　所須文件交付原告委託之代書代為辦理，詎料，直至民國六十七年原告始辦妥
　　　繼承登記。
　五、原告完辦系爭土地繼承登記後，明知應即移轉系爭土地所有權與告等二人及其
　　　他承購戶，然因自被告等二人及其他承購戶向原告購買其興建房地起迄原告辦
　　　妥系爭土地繼承登記時止，歷時約七年，系爭土地地價已有所變動。原告見有
　　　利可圖遂違誠信，向被告等在內之全體承購戶為加價始願移轉之無理要求（此
      一事實，鈞院可傳喚其他承購戶到庭作證即明），其他承購戶在不得已之情形
      下陸續與原告達成協議，原告始一一為系爭土地所有權之移轉登記，被告等因
　　　囿於資力，無法應其所求，原告索性放任之，故僵持迄今未為系爭土地所有權
      之移轉。
　六、上開事實，原告知之甚稔，就原承購戶必須額外加價始能取得該房屋座落基地
      所有權持分之經過，尤無法諉為不知。乃原告於起訴狀事實及理由欄三中陳稱
　　　：「三系爭土地之其他共有人皆係在系爭土地上擁有房屋，渠等皆係在取得位
　　　於係爭土地上之房屋即一併按比例取得基地持分。」並非事實（房屋係六十一
      年完成移轉登記，系爭土地係民國六十七年以後陸續為移轉登記），核其目的
      ，無非係為營造被告等於購屋時未一併購買座落基地持分之假象，以符合其無
      權占有之訴求而已。殊不知，原告此舉反堪證明被告等承購系爭房屋伊始確一
      併向原告承購座落基地持分之事實，蓋原告已自認原其他承購戶（系爭土地他
      共有人）於購屋時係一併承購基地持分，衡諸出售房地之際原告與承購戶所簽
      署者均係制式之定型化契約及斯時交易慣例，被告等自無僅購屋不購地之理，
      原告欲蓋彌彰，彰彰明甚，懇請　鈞院明察。
　七、綜前陳述，被告等並無無權占有之事實，而原告以位處巷弄之內，為一般住宅
      ，經濟價值甚低，非商業鼎盛之系爭土地，無所憑據要求以法定最高租金計算
      之不當得利，尤失情理。
貳、被告李煒琄部分
　一、查被告李煒琄係自被告甲○○受贈系爭房屋所有權，乃被告甲○○既係合法占
　　  有使用系爭土地，尚不論被告甲○○於贈與該房屋所有權之同時，已併將對系
      爭土地之使用權一併讓與被告李煒琄，被告李煒琄本得基於同一權利合法使用
      系爭土地。乃被告李煒琄既合法自被告甲○○受讓系爭房屋，自難謂被告李煒
      琄就系爭土地為無權占有甚明，原告訴請被告李煒琄返還不當得利，自無理由
      。
　二、綜前陳述，被告並無無權占有之事實，而原告以位處巷弄之內，為一般住宅，
　　　經濟價值甚低，非商業鼎盛之系爭土地，無所憑據要求以法定最高租金計算之
　　　不當得利，尤失情理。
、綜上，被告等要非無權占有，原告於本件之訴顯無理由，為此，狀請　鈞院鑒核
    ，賜判決駁回原告之訴，以維權益，無任感禱。
６
為依法續呈答辯(二)暨提出證據事：
壹：答辯部分
　一、按「消滅時效完成，僅債務人取得拒絕履行之抗辯權，得執以拒絕給付而已，
　　  其原有之法律關係並不因而消滅。在土地買賣之情形，倘出賣人已交付土地與
      買受人，雖買受人之所有權移轉登記請求權之消滅時效已完成，惟其詴土地既
      係出賣人本於買賣之法律關係所交付，即具有正當權源，原出賣人自不得認係
      無權占有而請求返還。」最高法院八十五年台上字第三八九號判例意旨參照。
　二、查系爭土地原告為訴外人張秋朝即原告之父所有，民國五十九年十二月二十五
      日張秋朝死亡後，該等土地法由原告與其兄張國樑及其他合法繼承人繼承，故
      分割前為渠等全體繼承人所公同共有（參被證一，按，系爭土地至民國六十七
      年四月間始完辦繼承與分割登記歸由原告一人所有），非經全體繼承人同意，
      不得處分之（民法第一一五一條、八二八條規定參照）。
　三、又原告及其兄張國樑於系爭土地與沘鄰地號土地上既興建約八十戶公寓（朝陽
　　  公寓），衡情自非自住而係為出售謀利。而系爭房屋係於民國六十年間，依法
      領得六十建（松山）（東社）字第０六五－一號建築執照後，始於同年八月間
      開工興建（參被證二），足見請領上開建照及出售該等房屋基地部分，當已獲
      原告及其兄張國樑以外其他全體繼承人之同意甚明，此觀民法第八百二十八條
      暨斯時有效實施之建築法第十一條第三款規定即明（詳參行政法院五十三年判
      字第一二三號、五十五年判字第三三號判例意旨，附件）。故原告與其兄張國
      樑出售被告甲○○、乙○○○系爭房地時，自無僅出售房屋而未售土地之理，
      核與所有預售公寓交易慣例相悖（參被證三），此由系爭土地完辦繼承登記後
      旋即陸續移轉予其他房屋所有權人等情益可得證，被告實難臨訟反以其不為移
      轉系爭土地所有權違約之舉，諉稱被告等伊始未向原告承購系爭房屋座落基地
      之持分而請求不當得利，懇請　鈞院明鑒。
　四、綜上所述，被告甲○○、乙○○○二人於購買座落系爭基地上房屋之同時，確
      一併承購座落基地之持分。被告等迄今之未取得該基地持分所有權，要因原告
      未能完辦系爭土地繼承登記於先，嗣更為無理加價索求拒絕履行移轉登記義務
      所致。經查原告前既已依買賣契約約定將房屋所有權登記予被告等二人所有，
      同時併將房屋及系爭土地交付被告等二人占有使用，揆諸首揭判例意旨，被告
      等二人占有使用系爭土地顯非無正當權源，而被告李煒琄為被告甲○○之繼受
      人，合法承繼甲○○之權利，均無不當得利，原告本件之訴實無理由，為此狀
      請　鈞院鑒核，賜駁回原告之訴，以維權益。
貳：提出證據部分
　一、土地登記簿謄本節本二份（被證一）
  　　待證事實：
      系爭土地為原告之父張秋朝所有，張秋朝於民國五十九年十二月二十五日死亡
      後，直至民國六十七年四月間始完成繼承暨分割登記而登記為原告所有。故於
      完成前開登記前，系爭土地依法為原告及其兄張國樑等全體繼承人所公同共有
      ，原告及其兄張國樑於系爭土地興建公寓出售（今座落基地部分），自必已獲
      全體繼承人之同意，否則何能於系爭土地上興建公寓出售。
　二、建物使用執照存根（被證二）
  　　待證事實：
      系爭房地確係原告戊○○與其兄張國樑於其父死亡後，即民國六十年間始在系
      爭土地上興建公寓出售，並由原告負責設計監造，此觀系爭建物使用執照存根
      上記載渠等兄弟二人與被告甲○○、乙○○○同為各該房屋起造人暨原告為該
      等房屋之設計、監造建築師等情甚明。足證原告與其兄張國樑的確同時共同出
      售系爭房地，否則其他承購戶之土地從何而來﹖
  三、保證書（被證三）
  　　待證事實：
      原告與其兄張國樑共同於系爭土地上興建公寓出售，嗣因未能完辦系爭土地繼
      承登記無法履行移轉登記義務時，原告兄長張國樑為表負責並取信於全體承購
      戶，代表出具保證書乙紙，明載土地持分願於民國六十三年八月三十一日前履
      行移轉登記義務。由上開保證書可證，被告於購買系爭房屋時（舊門牌為民生
      東路九九五巷五弄六號之三及同弄八號之三），確係向原告及其兄張國樑一併
      承購座落土地之持分。
　四、建築改良物登記簿影本乙份（被證四）
  　　待證事實：
      按抵押權設定登記中所謂之設定人，必以該不動產登記名義人為限。經查由原
      告及其兄張國樑於系爭土地上興建眾多房屋中門牌為台北市○○○路○段一三
　　　七巷五弄八號（舊門牌為同路九九五巷五弄八號）房屋，曾記載由張國樑、戊
      ○○二人共同設定抵押權予黃兩全資為借款之擔保（因抵押權之設定，其設定
      人必以房屋登記所有權人為限）。故上開記載可證原告與其兄張國樑二人共同
      於系爭土地興建房屋並出售等情非虛，否則自無於設定伊始併列戊○○為設定
      人之理（若非自行表明，地政機關不可能為此項記載而於嗣後予以更正）。
７
為依法續呈答辯(三)暨聲請調查證據事：
壹：答辯理由部分
　　查原告於九十年二月五日民事準備書(一)狀，無非主張被告甲○○、乙○○○等係
    向張國樑承購本件房地，核與原告無。涉上開買賣契約亦因被告等未繳納買賣價
    金而無效等語。惟查，原告上開主張非張冠李戴、指鹿為馬即為虛捏情節無端之
    指摘，無一為事實，委無足採，爰詳駁如后：
　一、被告確係向張國樑及原告承購本件房屋及房屋基地持分：
  　　原告主張被告甲○○、乙○○○係向張國樑承購本件房地，無非執伊提呈之上
      載以系爭土地為標的而由張國樑名義簽署之「委託購置土地代建合約書」為據
      ，惟查，該合約書並不具證據力，難為原告上開主張之認定（詳后述）。原告
      確為本件房地之出賣之，此由下列事證可資為憑：
　　１系爭土地為原告與其兄張國樑共同繼承而得，系爭土地上建物更係原告負責設
    　計興建及監造，足證被告等抗辯本件房地係由原告及張國樑共同興建並對外出
      售屬實，原告徒托空言未參與系爭房地之出售，有誰能信﹖
    ２原告明知系爭土地及其上建物係一併出售，且房屋完工後未能一併移轉座落土
　　  地之持分，係因原告遲至民國六十七年間始就系爭土地完辦繼承登記所致（參
      被證一），惟原告為符合其於本案無權占有之主張，乃於起訴狀事實及理由欄
      三中記載：「三系爭土地之基地共有人皆係在系爭土上擁有房屋，渠等皆係在
      取得於系爭土地上之房屋時即一併按比例取得基地持分」，刻意營造被告等僅
      購屋未購地之假象，殊不知原告上開托詞，反足為原告確為本件房地出賣人之
      明證。蓋由上開記載可知，原告已自承其他任戶皆係向伊一併承購房地，既然
      如此，何有僅被告等例外乎，原告如此為辯，不過此地無銀三百兩，原告確為
      本件房地之出賣人。
      事實上原告於本案審理中，在被等等詳陳事實，並一一提出有利證據，原告知
      無所隱遁，業已自認被告確係一併承購本件房地，如今復狡稱被告等係向張國
      樑一人承購而已，無非係原告為求勝訴所為之托詞，雖為人之常情，然不足採
      信，此觀諸被告等於本案理中之陳述始終如一，而原告非僅前後不一，尚還轉
      而陳述與被告等所述相同即明。原告確為本件房屋出賣人之事實，堪予認定。
　　３原告既已自認本件房地係一併出售，一方面又提出原證五「委託購置土地代建
　    房屋合約書」，主張即為民國六十年間出售系爭地及其上房屋之定型化買賣契
      約僅存在承購戶與張國樑之間，與伊無涉云云。實則，倘原告此項說詞可採，
      原告又有於六十七年間辦妥系爭土地繼承登記後，即陸續移轉應有持分與其上
      房屋所有權人（即原承購戶），原告既無法否認移轉系爭土地應有部分予其上
      建物所有權人之事實，原告自為本件房地出賣人，彰彰明甚。
    ４按買賣契約衡情皆係一式二份，由買受人及出賣人各執乙份為憑。今原告既能
　　　提出並主張即係當時出售系爭土地及其上建物之買賣契約，足見原告確為本件
      房地之出賣人，實不容原告空言否認，事實上，被告等人確曾就本件房地簽訂
      有買賣契約書。惟該買賣契約早於民國六十五年間，即應原告及張國樑為申辦
      系爭土地所有權移轉所需之指示，交付予渠等委任之代書辦理後即不了了之，
      此乃被告等無法提出該買賣契約之故，絕非原告指稱係為隱瞞未付分文價款而
      故意不提出俾供　鈞院參辦。茲原告今既能提出所謂斯時其他承購戶之買賣契
      約，原告自無不能提出前與被告簽署之買賣契約甚明，為此，懇請　鈞院命原
      告提出經被告簽署之買賣契約書，自能得知本件買賣原委於一、二，是倘原告
      拒絕提出，除足證原告對被告等未付買賣價款之指訴實屬荒唐而非事實外，依
      原告前開推論之邏輯，亦可證明被告等與原告間就本件房地確有買賣關係存在
      ，否則自無隱匿之理，懇請　鈞院明鑒。
　二、原證五之「委託購買土地代建房屋合約書」難為有利於原告之認定：
  　(一)原告應就「委託購買土地代建房屋合約書」之真正負舉證之責：
    　按「私文書應由舉證人證其真正。」、又「當事人提出之私文書，必先證其實
      正，始有形式上之證據力，更須其內容與待證事實有關，且屬可信者，始有實
      質上之證據力。」民事訴訟法第三百五十七條前段規定意旨及最高法院二十二
      年上字第二五三六號判例意旨可稽。
      查原告提出僅由張國樑署名之乙份「委託購買土地代建房屋契約書」，核其性
      質屬私文書，茲被告等於此鄚重否認該文書形式及實質之真正，徵諸首揭法條
      規定及判例意旨，原告自應就該文書之形式真正負舉證之責後，再證明上載內
      容屬實可言。故在原告未能舉證以其說前，該文書自不具任何證據力，無從執
      為憑斷本件爭執之證據甚明。然退萬步言，縱原告得以證明該契約書真正，亦
      因該契約書非被告等所簽署與本件爭執無涉，無從拘束被告無庸置疑，此項書
      證自不足採。
　　(二)原證五之合約書不足為本件爭執事實之認定，已如前述，爰再陳明理由如后：
    　１觀原告提呈原證五之合約書影本記載可知：
      　有關買受人欄則係空白；
        約定之買賣價金（二十五萬）與繳款記錄復不相一致（二十四萬六千五百
        　）；
        既約定部分價金以貸款方式支付，然於付款記錄上卻載明一次付清；
        出賣人既為張國樑，然於繳款簽收時尚須由第三人何長庚共同簽收；
        由上開諸多疑義可知，倘該買賣契約非偽，本件買賣之真實情況亦非該買賣
        契約所載。而該契約之存有上開疑點，其因無他，乃原告即為本件房地之出
        賣人，否則無以致此。
　　　２又原告以原證五合約書內第三項第二條之記載為據，以被告未支付分文價金
      　為由，主張該買賣契約業已作廢云云，更不足採。良以姑不論該合約書不具
        證據力（原告尚未證明其形式上真正），縱形式上真正，該契約亦非被告等
        所簽署，此為其一；
        又此買賣契約雖屬定型化契約，衡情亦常因應買受人之不同需求而為修改，
        故每戶簽署之契約其內容自不盡相同，職是縱於制式之定型化契約中原有自
        備款部分逾十五日未依約繳納視同自願放棄，本約即自動作廢之記載，亦不
        當然表示被告或其他承購戶與原告簽訂時仍保留此項約定甚明；此觀原告提
        呈之原證五上雖保有辦理貸款之約定條款，但付款欄上卻記載係一次付清可
        見一斑。況民事訴訟法第二百七十七條規定：「當事人主張有利於己之事實
        者，就其事實有舉證之責任。」，原告自應就上開主張負舉證之責，乃原告
        未能舉證以實其說，徒託空言，亦不足採，此為其二；
        況被告等向原告及張國樑購買系爭房地時，未曾有如斯之約定，原告憑空虛
        捏，無端指摘，自欺已難，又何能取信於人，此為其三。
　三、被告等業已依約給付買賣價款，原告主張被告未付分文價款要非事實：
  　(一)被告等原與原告及張國樑就本件房地買賣約定除自備款外餘以貸款方式繳付之
    　。故原告及張國樑於被告等依約交付買賣價款中之自備款部分後，即將本件房
      屋所有權移轉登記予被告等所有，俾依約台北市銀行申辦抵押貸款，此一事實
      ，亦有本件房屋建物登記簿謄本上抵押權設定之記載為證（被證五），關此
      鈞院亦可向松山區地政事務所及台北市銀行函調抵押權設定登記文件及抵押貸
      款情形即明，實不容原告空言否認。原告及張國樑明明收受被告等繳納之買賣
      價款，今於訴訟中反誣稱被告等未支付分文價款，指稱被告霸佔房屋，已屬非
      是；尚不惜虛構：
　　　１該屋係張國樑本諸舊誼而未請求返還；
　　　２被告等拒絕張國樑所提被證三之條件；
　　　３被告等不依張國樑六十二年八月間提議支付款項；
      ４不讓張國樑在六十三年八月三十一日將土地移轉之事加以辦理等不實情節，
　      尤令人不恥。良以：
      １本件房屋之所有權登記，係由原告及張國樑指定之代書負責辦理，是倘被告
      　等果有未付分文價款之情，渠等自無仍指示代書將所有權登記予被告等之悖
        於常情之舉；更無張國樑嗣另出具保證書之可能，故由被告等已合法取得本
        件房屋所有權以觀，自可證明被告等確已繳納買賣價款，此乃經驗法則所是
        然。乃原告竟主張被告等未付分文，係張國樑本諸舊誼故仍移轉予被告所有
        云云，要自與經驗法則相悖，委無足採，且依舉證責任分配之原則，原告亦
        應就此負舉之責，併此陳明。
      ２查原告及張國樑於出售本件房地予被告等人後，因未能完辦系爭土地繼承證
　      記而無法履行一併移轉座落土地持分義務，身為兄長之張國樑始代表出具保
        書以表負責並取信全體承購戶。該保證書既係由原告兄長張國樑個人代表出
        具，故其上使用「本人」之稱謂自屬當然，與原告是否為出賣人無必然之關
        係，本難據此即認原告非為出賣人。況張國樑之出具該保證書保證履行系爭
        土地所有權移轉之義務，乃原告及張國樑違約於先而有愧於被告等及其他承
        購戶，原告臨訟竟能憑空虛捏張國樑出具該保證書（即六十二年八月間）係
        為要求被告等支付買賣價款，被告尚且拒絕張國樑所提被證三之條件云云，
　　　　更係滑天下之大稽（若為可信，豈非全體承購戶皆未付價款，均係由張國樑
        本諸誼而移轉予承購戶所有，悖於常理甚明），不值識者一駁，委無足採。
      ３末查，原告及張國樑遲至六十七年辦妥系爭土地繼承登記後，始得為所有權
　      之移轉，原告及張國樑違反前開保證書義務無庸贅言，又豈係被告等不讓其
        申辦移轉登記乎！原告指稱不讓張國樑於民國六十三年間移轉土地之謊言已
        不可自破，其意圖混淆　鈞院視聽，昭然若揭。
        綜上可知，原告為求勝訴不擇手段。實則由原告虛捏不實情節無端指控被告
        等之舉，益證原告詞窮情虛，懇請　鈞院明鑒。
　　(二)次查，被告等迄今未能取得系爭土地所有權，乃原告未能完辦系爭土地繼承登
      記於先，嗣更違背誠信為無理索求加價所致，此一事實除有卷附土地登記簿謄
      本可稽外，業經被告等歷次陳述甚詳，堪信為真正，原告竟以被告等迄今未請
      求系爭土地所有權之移轉，執為被告等未支付分文買賣價款，無權占有房屋之
      論點，天下寧有是理，對原告此一派胡言，被告惟有徒呼負負而已。
８
緣原告90３準備書(二)狀中所陳述諸節均不足採，爰駁斥如后：
一、查卷附之保證書（即被證三）既係由原告兄長張國樑個人代表出具，別伊於保證
　　書上使用「本人」乙語，自不足為奇；況張國樑本係民國六十年間系爭房地出賣
    人之一，職是，張君於保證書中陳稱「承購本人所有」及「此乃本人應履行之義
    務」，亦屬事理之常，實無排除原告亦為買賣契約當事人之意，自難執此即認買
    賣契約當事人僅張國樑一人甚明，關此被告等業於答辯(三)暨調查證據狀第十頁至
    十一頁詳陳，原告於此猶執陳詞置辯，委不足採。此由原告嗣於訴訟中雖否認為
    系爭房地買賣契約當事人之一（按，原告伊始於起訴狀中，並未否認為系爭土地
    及其上建物之出賣人），然自認其於系爭土地完辦繼承登記後，陸續將系爭土地
    移轉與被告等同為系爭土地上房屋原始全體承購戶（住戶）之事實以觀，益證原
    告確為系爭房地買賣契約當事人之一而無庸置疑，否則原告何需日後為移轉持分
    之舉。
二、又原告又以庭呈之「委託購買土地代建房屋合約書」，主張即為被告等就系爭房
    地之買賣契約，且被告未依該合約約定條款給付買賣價金，依約該買賣契約應已
    無效云云尤非可採。蓋查，姑不論前開合約並無被告等之署名，已不足據此謂即
    為被告等所簽署，尤有甚者，原告等迄今復未能證明該合約書為真正（形式及實
    質），該合約書自不具任何證據能力；退萬步言，縱認該契約形式上為真正（被
    告等仍否認之），仍難認該合約書即被告等就系爭房地所簽署者，遑論為系爭房
    地之買賣契約當事人僅張國樑一人之推論，原告一再執此為辯，顯非可採。實則
    ，原告據前開合約書（即原證五）為前開主張，反足為原告確係本件房地出賣人
    之明證。蓋原告即自認該合約書為斯時（民國六十一年間）出售系爭土地及其上
　　建物之制式契約，自始復自承移轉系爭土地所有權應有部分予其上建物全體住戶
　　（即原始承購戶），自當包括原告庭呈前開合約書所示房屋之座落基地持分甚明
    ，系爭房地之出賣人，否則原告豈有依該買賣契約履行移轉土地所有權登記義務
    ，自不因未列名於該買賣契約上而異（按買賣契約非要式契約），今原告以未具
    名於該合約書上，執為非買賣契約之當事人，自非可採。
    緣被告之無法提出買賣契約，實因早於民國六十五年間應原告及張國樑申辦系爭
    土地所有權移轉所需之指示，即將原買賣契約交付予渠等委任之代書所致，因原
    告憑空指稱被告等係為隱瞞未付分文價款而故意不提出，並以被告無法提出推論
    系爭買賣契約僅及於張國樑，企圖混淆　鈞院視聽，被告等為明真象，始懇請
    鈞院命原告提出買賣契約書，除可證明原告所言不實外，亦可彰顯原告此一推論
    之不當，無關本案舉證責任之分配，原告指摘被告於舉證責任法則有所違背，自
    屬誤會。
三、查原告並非單純為系爭土地上建物之設計監造人，於系爭土地完辦繼承登記分割
　　前，原告復為系爭土地之共有人之一，並參與該等房屋之興建及基地之出售，該
    建物始得請領六十建（松山）（東）社字第０六五－一號建築執照（民法第八百
    二十一條及斯時有效之建築法第十一條第三款規定）。而原告於系爭土地完辦繼
    承登記後，尤陸續移轉建物座落基地應有部分所有權予系爭土地上全體承購戶，
    包括原告庭呈形式上由張國樑一人具名之買賣契約（即原五）所示建物（房屋）
    座落基地部分，上諸事實，在在足證原告確為本件房地出賣人之一，實不容原告
    空言否認。此觀原告與張國樑復為系爭土地上建物之起造人之一（參被證二）益
    明。至原告於準備書(二)狀第三所述諸節，被告等已於答辯(三)暨聲請調查證據狀
    中詳予駁斥，於茲不贅。
四、次查本件雖因被告等早將買賣契約交付原告，以利辦埋土地所有權登記，致無法
    提出買賣契約供　鈞院審酌，然被告等就兩造間確有買賣關係乙節，業已提出諸
    多事證以實其說（參前三所述），被告等於本件已盡舉證之責無庸置疑。反觀原
    告空言否認認，雖庭呈所謂合約書乙份（即原告證五），抗辯買賣契約僅存在於
　　被告等與張國樑間，並以其上記載之條款指為被告於本件房地買賣中應盡之義務
    ，復不惜誑稱被告未付價款構成違約，該契約已無效云云，惟未見其對前開抗舉
    證以實其說，原告悖於舉證責任分配法則甚明。乃原壬味能善盡舉證之責，竟謂
    被告對舉證責任法則有所誤解，尤非的論。
五、末查被告等於原告與張國樑興建系爭房地出售伊始，即向渠等二人承購，並非俟
　　渠等二人興建完後始承購之，此觀被告等為本件房屋之起造人即明（參被證二）
    。又被告等與原告及張國樑就買賣價金係約除自備款外餘以貸款方式繳付之，則
    在預售屋買賣之情形下，承購戶（即被告等）必須完納自備款後，出賣人始有以
    被告等之名義完辦建物之總登記（即所有權登記）俾依約辦理貸款，此乃眾所週
    知交易模式。故由被告等已順利完辦建物總登記取得所有權，嗣並向台北銀行申
    辦抵押貸款等情（參被證五），足證被告確已繳納價款。被告等於答辯(三)暨聲請
    調查證據狀中所謂「即將本件房屋所有權移轉登記予被告等所有」，即指原告依
    約以被告名義完辦建物總登記取得系爭房屋所有權之意，被告前後所陳述並無不
    一致，併此陳明。
六、綜，被告與原告間就本件房屋及其座落基地，確有買賣關係存在，被告等於訴
    訟中提出之諸多事證，堪為上開事實之認定。反觀原告於訴訟中，始則自承系爭
    土地上其他住戶均係向伊一併承購房地，並同時取得房屋及土地所有權（參原告
    起訴狀事實及理由欄三中記載），嗣知無所隱遁，則指被告未付分文，繼而一昧
    否認並托詞被告等係向訴外人張國樑一人所承購，核與伊無涉，惟未見原告舉證
    以實其說，雖張國樑與原告有手足情誼，衡情難免護原告，然倘　鈞院有必要
    ，仍懇請　鈞院命原告協同張國樑到庭，被告等僅能期張國樑能據實陳述，以解
    本案爭議，無壬感禱，為此，狀請　鈞院鑒核。
９
為依法續提答辯(五)狀事：
緣本件蒙　鈞院向建管機關函調原始建築資料後，足證被告等係合法占有使用系爭土
地，原告本件之訴實無理由，爰陳明如后：
一、系爭土地原為訴外人張秋朝即原告之父所有，張秋朝於本件房屋興建伊始，即出
    具「土地使用權證明書」予被告等，被告等非無權占有系爭土地應可確認（被證
    六）。
二、原告於訴訟末期雖一再托言系爭房地核與伊無涉，僅係訴外人張國樑與被告等間
    之行為云云。惟稽諸原告於本件房屋興建伊始出具之二份讓渡書，其上明載：「
    本人前與張國樑等十四名合資於本台北市○○○路（即民生段七四之一、七四之
    二地號）共同合建集合住宅，領有　鈞局核發六十建松山東社字第六十五號建築
    執照，惟因資金不足，自願放棄該不動產之收益，自願讓渡與　台端永為所有，
    恐口無憑，特立讓渡書乙紙為憑。」、「立讓渡書人：Ｃ棟C114樓戊○○：：：
    ：：：。受讓人：甲○○：：」、「立讓渡書人：戊○○Ｄ棟C134樓：：」、「
    受讓人乙○○○：：：」（被證七）等語，足見原告確與其兄張國樑於系爭土地
    上興建房屋，原告謊言不攻自破，自不容原告空言否認。
三、查本件事實發生迄今已近卅年，或因原始住戶早已搬遷他處人事已非，或因事隔
　　久遠文件佚失難尋，而予原告有可趁之機，故將被告暨其家屬等一生安身立命合
    法居住之事實，扭曲為無權占有、不當得利，並冀期能隻手遮天不惜興訟以對，
    幸賴　鈞院明鏡高懸、抽絲剝繭並耐煩惠予詳查，被告等合法使用系爭土地之事
    實，始得不被時間之洪流所掩蓋，原告之狡計始未能得逞，司法正義而得伸張。
１０
為兩造間不當得利事件，具呈辯論意旨事：
答辯聲明
一、原告之訴均駁回。
二、訴訟費用由原告負擔。
三、如受不利判決，願以銀行無記名式可轉讓定期存單或現金供擔保免為假執行。
答辯之事實及理由
一、查本件事證已臻明確，被告等確石法詴使用系爭土地，要無不當得利可言。迺原
　　告在事證確鑿，鐵證如山之下，仍執迷不悟，欲為困獸之鬥，於　鈞院九十年五
    月二十二日審理時竟謂：建管機關存檔之所有建築執照、使用執照等之申請文件
    ，均係張國樑一人所為，伊不知情云云。實則原告此一辯解，更彰顯原告詞窮情
    虛，其於本件主張不實。蓋原告身為系爭建物之建築師，並擔負監造及設計之責
    ，有關建照、使用執照之申請暨相關程序之履踐當知之甚稔，原告既自承為負責
    興建系爭建物之建築師，則舉凡向建管機關所申報之文件必經原告審視後始呈送
    ，縱非伊所自填親送，而委由他人辦理，仍係秉承原告之意旨為之，而建管機關
    所為之補正通知，亦必以原告為受通知人無疑，而後由原告補正之，原告焉有不
    知，又豈能於三十餘年後以此為辯；況張國樑更為其兄長，彼此間有手足之誼，
    伊等二人於系爭土地上興建房屋出售伊始，即係由原告與張國樑等十四人合資為
    之，嗣於出售後始以變更起造人為二十一人方式為之（此乃預售屋買賣之模式）
    ，此觀原告於其出具之「讓渡書」（參被證七）上明確記載：「本人前與張國樑
    等十四名合資：：：：，領有　鈞局核發六十建松山東社第０六五唬建築執：：
    ：照自願讓渡與　台端永為所有：：：。」等語甚明，更無不知之理，是原告上
    開辯詞雖黃髮小兒已難取信，況有青天之譽之　鈞院。
    綜前說明可知，原告就於系爭土地興建集合住宅出售出事，從頭至尾皆參與其中
    ，此由原告嗣不僅依其出具之「讓渡書」意旨，將系爭土地持分移轉予上載讓與
    之受讓人如蔡茂昌、陳正宗（被證八）外，尚移轉土地予受讓自「張國樑」之受
    讓人劉靜萍（被證九）即明，豈容原告臨訟以不知為由搪塞，祈請　鈞院明鑒。
二、次查，被告乙○○○、甲○○、李煒琄彼此為家屬之關係，設藉於該地已近三十
    年（該二戶室內相通），系爭房地既係分由被告甲○○、乙○○○所承購而得合
    法占有使用系爭土地，渠等家屬自當享有同權利甚明，併此敘明。
三、緣民國六十年間，原告與其兄張國樑於系爭土地上興建集合式住宅對外出售，原
　　告因具建築師資格，更擔負興建建物部分之設計與監造。因被告等之家人與原告
    及其兄張國樑為舊識，在渠等鼓吹下並本諸情誼，被告甲○○、乙○○○始分別
    向原告承購系爭房屋及座落基地，在被告等依約如期繳納買賣價款後（參被證五
    ），誰知原告竟未能完辦系爭土地繼承登記，無法將系爭土地持分移轉予被告等
    二人在內之全體承購戶，原告只得先為房屋所有之移轉，並連同座落基地交付予
    被告等二人及其他承購戶占有使用。詎民國六十七年間原告完辦系爭土地繼承登
    記後，原告思未立即依約將土地持分移轉予被告等所有，反為加價之無理索求拒
    絕移轉而拖延至今。上開事實，業經被告等於　鈞院歷次審理時詳陳在卷，並有
    卷附之「建物使用執照存根」（參被證二）、「保證書」（參被證三）、「土地
    使用權證明書」（參被證六）、「讓渡書」（參被證七）等物證資為佐證，堪信
    為真實。參酌系爭建物上建築執照、使用執均為原告所申報，而原告自始亦不否
    認與其他承購戶有買賣契約存在之事實，復自承陸續移轉系爭土地持分予其他承
    購戶等情，益被告等所陳屬實，被告等系爭土地上享有合法使用權利要無庸疑。
四、原告於　鈞院審理中並不否認被告就系爭土地簽訂有買賣契約，僅空言否認伊非
　　買賣契約當事人，並宣稱：
　１「保證書」僅由其兄張國樑具名且文中係使用「本人」乙語（事實上，依卷附建
　　管機關存檔聲請糸爭建物建築執照之文件可知，於該等文件聲請伊始，即係由原
    告與張國樑共同具名為之，原告何能以事後未具名於保證書上而卸責）；
　２庭呈僅由張國樑具名之「委託購買土地代建房屋合約書」，主張該合約書即為被
  　告等就系爭房地所簽者，故與伊無涉，且被告等未依約繳納買賣價金，合約已無
    效云云（按，原告未就該「委任購買土地代建房屋合約書」之形式與實質之真正
    及被告等所簽署者為該份合約書負舉證之責，該合約書自不具任何證據力）；
  ３被告等未訴請原告移轉系爭土地（按，被告等對原告之違約行使權利與否核與原
　  告是否為買賣契約當事人無必然之關係）；
　４系爭房屋張國樑本諸舊誼始移轉所有權予被告等，被告等並未支付買賣價金（實
　  為原告虛捏杜撰之詞，此觀系爭建物曾為抵押權之設定即明）；
　５被告等拒絕張國樑所提被證三之條件（此為原告虛捏杜撰之詞，故原告無法舉證
  　以實其說）；
  ６被告等不依張國樑六十二年八月間提議支付款項（實為原告虛捏杜撰之詞，故原
　  告無法舉證以實其說）；
  ７不讓張國樑在六十三年八月三十一日為土地移轉（系爭土地於六十七年間始完辦
　  繼承登記，何能於六十三年間為移轉登記，原告虛捏杜撰之情，彰彰明甚）；暨
  ８其他不實或空言之主張。
　　關前原告所辯，被告等業已分於歷次庭呈之答辯狀中詳予駁斥，懇請　鈞院詳參
　　之，於茲不贅。另由原告對被告就其不實主張所為之陳述均無從置喙以觀，益證
    被告等於本件所為之陳述確為事實，無庸置疑。
五、其他理由，援引歷次所提書狀。
六、為此，狀請　鈞院鑒核，賜判決駁回原告之訴，以保權益。
  一、聲明：除假執行擔保金額外，如主文所示。
  二、陳述：
  三、證據：提出_____為證。
乙、被告方面：
  被告未於言詞辯論期日到場，亦未提出書狀作何聲明或陳述。
  一、聲明：駁回原告之訴，如受不利之判決，願供擔保請免為假執行。。
  二、陳述：
  三、證據：提出_____為證。
    理    由
一、本件被告__ __ __ __ _未於言詞辯論期日到場，核無民事訴訟法第三百八十六條所列各款情形，應
    依原告之聲請，由其一造辯論而為判決。
二、原告主張
    等語。
    被告則以
    等語置辯。
    旨：「土地使用權證明書」僅有債之效力，存在於出具者與被證明者之間，原
          審援引本院四十八年度台上字第一四五七號判例，謂：本於該判例意旨，
          如基地之所有權人曾書立土地使用同意書，概括同意他人在其基地上建築
          房屋，其間雖無地上權之設定，除特別情事外，自應推定其於書立同意書
          之時，即默許日後取得房屋所有權之人或占有人，以使用房屋之目的使用
          該土地云云，無論上開判例係指土地及房屋同屬一人，而將土地及房屋分
          開同時或先後出賣之情形而言，與本件情節似有不同，且所謂「概括同意
          」，係何所指，尚欠明瞭，就本案言，如係指地主同意吳長達使用系爭土
          地建屋，如上所述，應僅係地主與吳長達間之債權債務關係而已，其效力
          是否及於自吳長達輾轉受讓之第三人，似非無疑，原審稱：由於吳長達係
          得朱洋波等土地共有人之同意而興建系爭房屋，是以輾轉自吳長達取得系
          爭房屋之林根誥，以及依繼承關係取得系爭房屋之林世治，即均屬有權占
         有系爭土地，而非無權占有云云，其法律上之見解亦欠允當。
.裁判字號： 84年度台上字第2023號
    要旨：土地與房屋為各別之不動產，各得單獨為交易之標的，而房屋之性質不能
               與土地使用權分離而存在，亦即使用房屋必須使用該房屋之基地。
查被上訴人之房屋既係上訴人出具土地使用權證明書，同意提供系爭土地與他人
               所建造，為原審確定之事實。則上訴人顯有默許系爭土地上之房屋
承買人繼續使用系爭土地，不得逕指被上訴人為無權占有，並據以請求拆屋還地。原
審為上訴人敗訴之判決，並不違背法令。
4.裁判字號： 69年度台上字第1486號
    要旨：上訴人即出具土地使用同意書，同意以被上訴人為起造人使用訟爭土地建
築房屋，被上訴人即因上訴人之承諾同意而有使用訟爭土地之權利，在未經向被上訴
人合法終止契約前，尚難謂被上訴人為無權占有。
.裁判字號： 86年度竹簡字第253號
    要旨：按所有人對於無權占有或侵奪其所有物者，得請求返還之，民法第七百六
十七條前段定有明文。查原告主張系爭土地為其所有，被告就系爭土地無
任何正當占有權源，未經其同意擅自使用之事實，業據其提出地籍圖謄本
、土地登記簿謄本、聲請調解筆錄各一份、存證信函二份為證，被告雖辯
稱其曾與訴外人陳○元約定土地交換使用權利讓渡事宜，惟此為原告所否
認，細譯被告所提出之土地交換使用協議書，其內容雖約定原告所有系爭
                土地在道路以北全部（即包含被告使用之系爭土地）同意與訴外人陳○
元
                使用，有該土地交換使用協議書附卷可稽，然該土地交換使用協議僅為
債
                權性質之約定，基於債權相對性之法理，該協議之效力應僅存於訂立協
議
                書之當事人，易言之，該土地交換使用協議應僅對原告及訴外人陳○元
具
                有效力，對協議當事人以外之第三人（即被告）則不生效力；被告雖又
提
                出其與訴外人陳○元間之土地權利讓渡書，其上載明訴外人陳○元將其
與
                原告間土地交換使用之權利讓渡予被告，有該土地權利讓渡書附卷可稽
，
                惟訴外人陳○元與原告間之土地交換使用協議既屬債權性質之約定，陳
○
                元自不得任意將該交換使用權利讓與他人，易言之，依民法第二百九十
七
                條之規定，土地交換使用權利即債權之讓與，非經讓與人或受讓人通知
債
                務人，對於債務人不生效力，而被告並無法舉證證明讓與人陳○元或受
讓
                人之被告曾將債權讓與之事實通知原告，則被告與訴外人陳○元間之土
地
                交換使用權利讓與，對原告自不生效力。況所謂土地之約定交互使用，
並
                非無償，又無土地所有權之移轉，其性質應屬互為租賃之關係，而租賃
關
                係之成立與存續又係注重當事人間之信任，承租人即訴外人陳○元將其
租
                賃權讓與第三人（即被告），未得出租人即原告之同意，其租賃權即土
地
                交換使用權之讓與自不生效力。此外，被告亦無法舉出其他證據證明其
確
                有合法使用權源，綜上，原告既為系爭土地之所有人，被告未經原告同
意
                ，亦無任何合法使用權源，而就系爭土地為占有，原告自得請求被告拆
除
                地上物返還土地，從而，原告基於所有權之法律關係，請求被告將系爭
土
                地之地上物拆除，並將該土地返還原告，即屬有據，應予准許。
三、本件原告主張之事實，已據其提出與所述相符之　　　　　　　　為證。被告則未提出書狀答辯以供
    斟酌，應認原告之主張為可採信。
四、惟被告抗辯  。
五、原告陳明願供擔保，請求宣告假執行，核無不合，茲酌定相當之擔保金額，予以准許。
六、結論：　本件原告之訴為有理由，依民事訴訟法第三百八十五條第一項前段、第七十八條、第八十五
    第二項、第三百九十　條第二項，判決如主文。
中　　　華　　　民　　　國　　九十一　　年　　　二　　　月　　 十八　　 日
                                            民事第六庭法      官
右為正本係照原本作成
如對本判決上訴，須於判決送達後廿日內向本院提出上訴狀
中　　　華　　　民　　　國　　九十一　　年　　　二　　　月　　 十八　　 日
~B法院書記官　林秀妙
